臺灣高等法院臺中分院民事判決　九十三年度上字第一五號
　　上　訴　人　乙　○
　　　　　　　　庚○○
　　　　　　　　辛○○
　　　　　　　　戊○○
　　　　　　　　丁○○
　　　　　　　　丙○○
　　　　　　　　己○○
　　訴訟代理人　甲○○
　　被上訴　人　壬○○
右當事人間損害賠償事件，上訴人對於台灣台中地方法院中華民國九十二年十月十六
日九十二年度重訴字第五三七號第一審判決提起上訴，乙○為訴之擴張，經本院於九
十三年五月四日言詞辯論終結，茲判決如下：
    主    文
原判決關於駁回上訴人乙○後項之訴部分及訴訟費用之裁判（除確定部分外）廢棄。
右廢棄部分，被上訴人應再給付上訴人乙○新台幣貳拾萬元及自民國九十二年三月十
九日起至清償日止按年息百分之五計算之利息。
乙○其餘上訴以及擴張之訴，上訴人庚○○、辛○○、戊○○、丁○○、丙○○、己
○○之上訴均駁回。
第一審（除確定部分外）、第二審訴訟費用由被上訴人負擔二十五分之二，上訴人乙
○負擔二十五分之五，上訴人庚○○、辛○○、戊○○、丁○○、丙○○、己○○各
負擔二十五分之三。擴張之訴訴訟費用由上訴人乙○負擔。
    事    實
甲、上訴人方面：
一、聲明：求為判決：
（一）原判決關於駁回上訴人後項之訴部分廢棄。
（二）右廢棄部分，被上訴人應再給付上訴人乙○新台幣（以下同）拾捌萬玖仟
　　　佰伍拾肆元、上訴人庚○○拾萬元、上訴人辛○○拾萬元、上訴人己○○
　　　拾萬元、上訴人戊○○拾萬元、上訴人丁○○拾萬元、上訴人丙○○
　　　拾萬元。及均自起訴狀繕本送達翌日起至清償日止，按年息百分之五計算之利
　　　息。
（三）上訴人願供擔保請准宣告假執行。
（四）上訴人乙○於第二審為訴之擴張，請求被上訴人再給付扶養費損失十五萬七千
      七百十四元及自起訴狀繕本送達翌日起至清償日止按年息百分之五計算之利息
      。
二、陳述：除與原判決所載相同部分予以引用外，補述略稱：
（一）上訴人只對原審駁回上訴人乙○之扶養費及上訴人乙○等七人精神慰撫金部分
      上訴。
（二）被上訴人未注意減速慢行，未注意車前狀況隨時採取必要之安全措施，而撞擊
      散步回家因人行道有障礙物行走慢車道之被害人陳清水，顯見被害人縱有過失
      亦屬輕微，原審認定被害人有三分之一過失，似嫌過重。
（三）證人即警員林暐峰於刑事庭證稱：伊至現場處理時，現場有一些桶子堆放，至
      於有阻礙通行，伊未注意；證人張白輝亦於刑事庭證稱：肇事當時伊店前人行
      道旁路邊車格前方有停放機車，被害人倒地位置，以現在白線來講，被害人係
　　　橫躺在第一個停車格外面白線上約一半等語。由此足證：案發時人行道有障礙
　　　物堆放，阻礙通行，被害人剛由人行道下來，即為被上訴人所騎之機車撞及而
　　　死亡。原審以被害人未遵守道路交通安全規則第一百三十三條規定「在未劃設
　　　人行道之道路，應靠邊行走，並不得在道路上任意奔跑、追逐、嬉戲或坐、臥
　　　、蹲、立，阻礙交通」行走於車道上，被害人之過失程度為三分之一，顯屬過
　　　重。
（四）被上訴人之不動產有坐落台北市○○街二五九巷二二號房屋一棟，原判決酌定
      慰藉金數額時就此未予審酌，即有未合。且被上訴人壬○○係就讀私立中國醫
      藥學院學士後醫學系，果如原審所稱家庭困窘，應於大學畢業後即謀職，不可
      能再繼續升學，足見其家境亦屬小康，自應酌定較高之慰藉金方為適當，原審
      判命被上訴人各應賠償上訴人七人非財產上損害（即慰藉金）各二十萬元（過
      失相抵後之數額），尚屬過輕。又上訴人乙○係被害人陳清水之配偶，二人結
      縭等近五十年，老年喪失老伴，日後面對漫漫歲月，其精神上所受痛苦遠甚於
      其餘上訴人，原審判命被上訴人應賠償上訴人乙○之慰藉金二十萬元，與其餘
      上訴人同額，顯屬過低，請求再給付三十萬元。
（五）按民事之判決，應符合兩造之間比例原則，以契合人民之法律感情，本件被上
      訴人所涉過失致死罪刑事案件，經貴院刑事庭考量被上訴人為學生身分，雖未
      與上訴人和解，仍輕判被上訴人有期徒刑五月，但本件民事案件被上訴人一再
      推諉責任，將本事件全部過失責任推諉於被害人，致上訴人等精神上更加痛苦
      ，原判決顯有不當。
三、證據：除引用原審立證方法外，補提：土地登記謄本、建物登記謄本各一件為證
    。
乙、被上訴人方面：被上訴人未於言詞辯論期日到場，據其於準備程序所為聲明陳述
    如左：
一、聲明：求為判決：
（一）駁回上訴人之上訴。
（二）被上訴人如受不利判決，願供擔保免為假執行。
二、陳述：除與原判決所載相同部分予以引用外，補述略稱：
（一）被上訴人就讀學士後醫學系，係靠政府社會福利政策下之助學貸款與生活貸款
      幫助，有就學貸款申請書、收據可據，上訴人指稱被上訴人擁有坐落台北市○
      ○街二五九巷二二號有房屋一棟，惟該屋為公寓，所有權僅係第一層樓，且係
      被上訴人與潘子正等四人繼承所得，為公同共有，權利範圍甚少，目前係供被
      上訴人之祖母居住之用，被上訴人之經濟狀況並非如上訴人所稱之富裕，上訴
      人請求再提高慰藉金之數額，即非有據。
（二）本件主要爭點在於行人即被害人當時之行走行向。上訴人在檢察官偵查中以及
      原審刑事法院第一審法院皆未辯稱現場人行道上放有障礙物，迨民事第一審法
      院審理期間始主張當時現場人行道上放有障礙物。警員林暐峰於鈞院刑事庭勘
      查現場時證稱當時人行道上有桶子擺放，但是否會阻礙通行則不清楚等語。且
      依上訴人所提之照片所示，上訴人所稱之桶子是放於屋外之車道停車格，並非
      人行道上。上訴人所舉證人張白輝亦於刑事法院證稱：「（法官問：事故發生
      當時你店前人行道有無堆置其他東西）？答：沒有」等語，顯見事故發生當時
      人行道上並無障礙物堆放。
（三）退步言之，自由路三段係台中市○○○道，交通流量甚大，即縱如上訴人所稱
      人行道上有障礙物，但慢車道沒有障礙物，被害人若是要繞行該障礙物，亦應
      繞過該慢車道後行走於慢車道，不應捨棄相對較安全的慢車道不走，反而逾越
      常理行走於快車道上，與快車道上之車輛逆向而行增加危險？原判決認定被害
      人應負三分之一過失責任，並無不合。
三、證據：除引用原審立證方法外，補提：行政院青年輔導委員會榮譽狀與中華血液
    基金會捐血績優狀、警員林暐峰所製作職務報告書、本院刑事庭筆錄、上訴人所
    提證人張白輝訊問筆錄、中國時報電子報九十二年十月十七日之報導、台中市交
    通事故鑑定委員會中市鑑字第九一０四四四號函、土地登記謄本、建物登記謄本
　　、臺灣銀行高級中等以上學校學生就學貸款申請書及借據、台中市○○○道路交
　　通事故調查報告表各一件為證。
丙、本院依職權調閱台灣台中地方法院檢察署九十一年度偵字第二０六八三號、九十
    一年度相字七四九號、九十二年度執字第八二八二號、原審九十二年度交易字第
    六二號、本院九十二年度交上易字第九八四號壬○○過失致死刑事案件卷宗。
    理    由
甲、程序方面：被上訴人經合法通知，未於言詞辯論期日到場，核無民事訴訟法第三
    百八十六條各款所列情形，爰依上訴人之聲請，由其一造辯論而為判決。
乙、實體方面：
一、上訴人起訴主張：被上訴人於民國（以下同）九十一年五月二十四日晚上八時三
    十四分許，騎乘車牌號碼ＫＥＶ－八六九號重型機車，沿台中市○○路○段，往
    雙十路方向行駛，行經自由路三段三號前，本應注意車前狀況，隨時採取必要之
    安全措施，按當時情形並非不能注意，竟疏未注意車前動態，而擦撞行人即上訴
    人乙○之夫、上訴人庚○○、辛○○、戊○○、丁○○、丙○○、己○○（以下
    稱上訴人庚○○等六人）之父陳清水，致陳清水倒地，受有頭部外傷、臚腦損傷
    等傷害，經送醫急救，於同年月二十五日十三時五十五分死亡，被上訴人因上述
    過失行為致被害人陳清水死亡，使上訴人受有損害，自應依民法第一百八十四條
    第一項規定對上訴人負損害賠償責任。被害人係上訴人乙○之夫，對上訴人乙○
    有扶養義務，因被害人死亡，使上訴人乙○受有扶養費之損失，依民法一百九十
    二條第二項規定請求被上訴人賠償扶養費損失新台幣（以下同）十二萬六千八百
    五十七元；上訴人乙○年老喪偶，上訴人庚○○等六人驟然失怙，精神上自感受
    痛苦，依民法第一百九十四條規定，上訴人乙○請求賠償非財產上之損害一百二
    十萬元，上訴人庚○○等六人各請求賠償非財產上損害各八十萬元，爰本於侵權
    行為損害賠償之法律關係，求為命被上訴人給付上訴人乙○一百三十二萬元（扶
    養費十二萬六千八百五十七元、非財產上損害一百二十萬元，合計一百三十二萬
    元），給付上訴人庚○○等六人每人各八十萬元，及均自起訴狀繕本送達翌日起
    至清償日止按年息百分之五計算之利息，並宣告假執行之判決〔原審判命被上訴
    人給付上訴人乙○扶養費三萬七千五百零三元，非財產上損害二十萬元，駁回其
    餘之請求，上訴人乙○請求再給付非財產上損害三十萬元、扶養費八萬九千三百
    五十四元。原審另判命被上訴人給付上訴人庚○○等六人每人非財產上損害二十
    萬元（過失相抵後之數額），上訴人庚○○等六人聲明上訴，請求被上訴人再給
    付上訴人庚○○等六人每人各三十萬元；上訴人丁○○、丙○○於原審另請求被
    上訴人賠償支出醫藥費損失各三萬二千三百五十二元、殯葬費各十三萬零六百八
    十元，原審判命被上訴人應給付上訴人丁○○、丙○○殯葬費各八萬七千一百二
    十元（過失相抵後之數額）、醫藥費損失各二萬一千五百六十八元（過失相抵後
    之數額），駁回其餘之請求，此部分未據兩造聲明不服〕。上訴人乙○於本院另
    為訴之擴張，就扶養費損失部分請求被上訴人再給付十五萬七千七百十四元及自
　　起訴狀繕本送達翌日起至清償日止，按年息百分之五計算之利息。
二、被上訴人則以：當時伊時速僅三十餘公里，並未超速，被害人突然從車右前方約
    三、四公尺處路旁突然出來欲橫越道路，出現在快車道上，伊緊急煞車仍無法閃
    避，伊已盡注意義務，並無過失，不必對上訴人負賠償責任，退步言之，縱認伊
　　應負過失侵權行為責任，惟被害人違反道路交通安全規則第一百三十三條規定，
　　行走於快車道上，對於損害之發生與有過失，伊依民法第二百十七條主張過失相
　　抵，請求減少賠償數額等語，資為抗辯。
三、
（一）上訴人主張：被上訴人於九十一年五月二十四日晚上八時三十四分許，騎乘車
      牌號碼ＫＥＶ－八六九號重型機車，沿台中市○○路○段，往雙十路方向行駛
      ，行經自由路三段三號前，擦撞行人即上訴人乙○之夫、上訴人庚○○、辛○
      ○、戊○○、丁○○、丙○○、己○○之父陳清水，致陳清水倒地，受有頭部
      外傷、臚腦損傷等傷害，經送醫急救，於同年月二十五日十三時五十五分死亡
      等情，為被上訴人所不爭，並有道路交通事故調查報告表、診斷證明書、現場
      圖、現場照片附於刑事卷可稽〔見本院調閱之台中地方法院檢察署九十一年相
      字第七四九號卷（以下稱相字卷）第十三、十四、十八、十九頁），被害人因
      本件車禍受傷死亡，亦經台灣台中地方法院檢察署檢察官督同檢驗員相驗屬實
      ，製有相驗筆錄、相驗屍體證明書、驗斷書附於相字卷可憑（見相字卷第二十
      一至二十七頁）。被上訴人辯稱當時被害人之行走方向係由被上訴人之右前方
      路旁突然由右至左橫越道路，並非逆向（面對被上訴人）行走於車道上等語。
      上訴人則否認之，並陳稱：當時被害人並非橫越道路，而係繞過當時置有障礙
      物之人行道走至車道被撞等語。查被害人住居臺中市○○路一七六號（見相驗
      卷二十五頁死亡證明書），與其行走於自由路之左側位處同邊；又被害人平日
      飯後於附近中山公園運動後，有沿自由路散步回家之習慣，業據上訴人陳寶珠
      於刑事案件偵查中陳明（見相驗卷第十一頁），並經證人即肇事現場寒舍茶藝
      館之負責人張白輝證述明確〔見調閱之本院九十二年交上易字第九八四號壬○
      ○過失致死案件卷（以下稱本院刑事卷）第九十四、九十五頁〕，肇事地點道
      路路面寬闊，車輛往來頻繁，被害人係十三年六月五日生（見死亡證明書），
      當時年齡近八十歲，年紀已大，橫越道路之可能性不高，況事故發生地點距天
      橋不遠，被害人甫自公園散步返家從天橋下來，若如被上訴人所稱被害人係欲
      橫越道路至對面，則被害人儘可由天橋另一端下來即可，殊無於事故發生時不
      利用天橋而穿越道路之必要。再參以被上訴人於偵查中供稱：被害人係面對伊
      走過來等語之情，此業經原審刑事法院勘驗錄音帶無誤〔見調閱之原審九十二
      年交易字第六二號過失致死卷宗（以下稱原審刑事卷）第四十五、四十六頁〕
      ，更足以佐證被上訴人所辯當天被害人係欲橫越道路之情並無足採。被上訴人
      雖提出台中市警察局交通隊肇事經過摘要，其上雖記載「車（即被上訴人之
      機車）重機車ＫＥＶ－８６９由自由一街沿自由路往雙十路方向行駛第３車道
      至肇事地點，車與沿自由路北側往南側方向行走穿越車道之行人（即被害
      人）撞擊而肇事」等語（見原審卷第六十八頁），然其上同時註記：「肇事經
      過依所述填寫」等字，而被害人或目擊者之陳述欄則均空白，自難僅憑被上
      訴人片面之詞即認被害人係欲穿越道路而為被上訴人撞擊，是該肇事經過摘要
      尚不足據為有利被上訴人之認定。至於被上訴人所提台中市警察局交通隊肇事
      現場圖縱使顯示事故發生後機車倒地位置、刮地痕、現場道路標誌及設置等情
      ，亦不足據以認定被害人係穿越道路。又查台中市警察局合作派出所受理各類
      案件記錄表（見原審卷第七十頁），其內容亦僅簡述受理及處理本件車禍事件
      之情形，不能證明當天被害人行走之走向等狀況。又被上訴人提出之南天宮前
      之自由路三段道路照片（見原審卷第六十九、七十四、七十五頁）係顯示肇事
      地點附近馬路車道情形，均無法證明被上訴人所辯被害人係穿越道路闖入快車
      道之事實為真實。
（二）按駕駛人應注意車前狀況，隨時採取必要之安全措施，道路交通安全規則第九
      十四條第三項定有明文。依道路交通事故調查報告表所載肇事當時天候晴、路
      面乾燥、無缺陷、道路寬闊無障礙物、夜間有照明、視距良好，肇事地點右前
      方之寒舍茶樓仍在營業時間，被上訴人且供稱伊機車有開燈、前面沒有車子（
      見本院刑事卷九十二年七月二日筆錄），足見當時並無不能注意之情事，被上
      訴人竟疏於注意車前動態，致看見迎面而來行走於車道上之被害人時，煞避不
      及，撞擊被害人肇事，對於車禍之發生，自應負過失責任。雖被害人未注意道
      路交通安全規則第一百三十三條，行人應在劃設之人行道行走，在未劃設人行
      道之道路，應靠邊行走，不得行走於車道上之規定，與有過失，然此並不能解
      免被上訴人過失責任。被上訴人雖辯稱依信賴原則伊不必負過失責任云云。查
      道路交通事故之刑事案件，參與交通行為之一方，遵守交通法規秩序，得信賴
      當時參與交通行為之對方或其他人，亦必會遵守交通法規秩序，不致有違反交
      通法規秩序之行為發生，因此，對於對方或其他人因違反交通法規秩序所導致
      之危險結果，即無注意防免之義務，而得以免負刑事上之過失責任，謂之「交
      通信賴原則」，依通說見解，該原則並非無例外，諸如(1)對方或相對人對於不
      致發生違反交通法規秩序之行為無期待可能性，如被害人為老人、小孩、殘障
      ，無法明確期待該等人能依交通秩序而行動，則行為人仍不能免除其注意義務
      (2)行為之一方對結果之發生，若稍加注意即能認識並加以避免，如對方或相對
      人違反交通秩序顯明而易於預見之情形，亦不能免除其注意義務（最高法院七
      十四年台上字第四二一九號、九十年台上字第二四三一號判決參照）(3)以行為
      人本身未違規為前提（最高法院八十四年台上字第五三六○號判例參照），本
      件依交通事故調查報告表所載，肇事時、地之天候、路況、視距均良好、道路
      筆直寬闊，被上訴人並無不能注意之情事，竟疏未注意車前有行人行走於車道
      上狀況，致於車禍撞擊前三、四公尺始見到被害人，因而煞避不及，撞擊被害
      人如上述，依前揭所述交通信賴原則例外(2)之情形，自無交通信賴原則之適用
      ，被上訴人辯稱依信賴原則伊無過失云云，即屬無據。又本件被上訴人上述行
      為所涉過失致死罪部分，亦經本院以上述案件判處罪刑確定，此亦經本院依職
      權調閱台灣台中地方法院檢察署九十一年度偵字第二０六八三號、九十一年度
      相字七四九號、九十二年度執字第八二八二號、原審九十二年度交易字第六二
      號、本院九十二年度交上易字第九八四號壬○○過失致死刑事案件卷宗查明屬
      實，前述刑事案件對於被上訴人過失部分亦為相同之認定。
（三）按因故意或過失，不法侵害他人之權利者，負損害賠償責任，為民法第一百八
      十四條第一項前段所明定。被上訴人於前述時地騎乘前開機車既應注意能注意
      車前狀況，隨時採取必要之安全措施，竟疏未注意，致擦撞被害人陳清水右髖
      及臀部倒地，經送醫不治死亡，應負過失責任，而其過失與被害人陳清水之死
      亡間具有相當因果關係，自應成立過失侵權行為，依前開規定應對上訴人負損
      害賠償責任。
（四）被上訴人辯稱本件車禍之發生，被害人與有過失，伊主張過失相抵等語。按民
      法第二百十七條第一項規定：損害之發生或擴大，被害人與有過失者，法院得
      減輕賠償金額」。又行人應在劃設之人行道行走，在未劃設人行道之道路，應
      靠邊行走，並不得在道路上任意奔跑、追逐、嬉戲或坐、臥、蹲、立，阻礙交
      通，道路交通安全規則第一百三十三條定有明文。由此規定可知，行人不得在
      車道上行走。本件被害人係面對被上訴人行走於被上訴人騎乘機車行駛之車道
      上，而為被上訴人所擦撞，已如前述，顯見被害人違反上開規定，其應注意遵
      守規定行走，以免發生車禍之危險，且能注意而竟未注意，亦難謂無過失，被
      上訴人主張過失相抵，自屬可採，惟本件車禍情節，肇事主因為被上訴人之上
      述過失行為所致，被害人之過失情節較屬輕微，依其過失程度，減輕被上訴人
      賠償金額三分之一。
（五）玆就上訴人之請求，審酌如下
  １、關於上訴人乙○請求扶養費損害部分：民法第一百九十二條第二項規定：「被
      害人對於第三人負有法定扶養義務者，加害人對於該第三人亦應負損害賠償責
      任」。本件上訴人乙○係被害人之妻，有身分證影本附卷足憑（見原審交附民
      卷第十三頁）。又夫妻互負扶養之義務，其負扶養義務之順序與直系血親卑親
      屬同，其受扶養權利之順序與直系血親尊親屬同，為民法第一千一百一十六條
      之一所明定。上訴人乙○係被害人陳清水之妻，已如前述，被害人對之負有扶
      養義務。被上訴人辯稱被害人陳清水死亡時已高齡七十八歲，無謀生能力，更
      不可能負擔扶養上訴人乙○之義務，上訴人自不因陳清水之死亡而受有扶養費
      之損害云云。惟民法第一千一百十八條規定負擔扶養義務而不能維持自己生活
      者，免除其義務。但受扶養權利者為直系血親尊親屬或配偶時，減輕其義務。
      上訴人主張被害人生前係從事音樂工作，身體硬朗，並從事教導或修理樂器等
      情，然未能舉證以實其說。惟依上開規定，縱被害人無收入亦難免除其扶養義
      務，僅能減輕其扶養義務，是被上訴人所辯亦難採憑。本院斟酌被害人陳清水
      年歲已高，且無收入，另有六名子女可扶養上訴人乙○等情，認應減輕被害人
      陳清水對上訴人乙○之扶養義務，減輕為其他各子女所負扶養義務之二分之一
      。依身分證所載，上訴人乙○係十二年十二月五日生，算至本件被害人死亡日
      九十一年五月二十五日，已年滿七十八歲五月又十九天，上訴人乙○陳明願以
      七十九歲推算其餘命（見本院卷九十三年五月四日筆錄），對被上訴人並無不
      利，核無不合，依九十年台閩地區簡易生命表所示，尚有餘命8.13年，上訴人
      乙○願依八年計算（見附民卷第四頁），對被上訴人亦無不利，另查被害人係
      十三年六月五日生，於九十一年五月二十五日死亡時年齡為七十七歲九月又十
      五天，依九十年台閩地區簡易生命表所示，其餘命為7.54年，較上訴人乙○為
      短，則計算上訴人乙○之扶養費損失額，僅能以扶養義務人即被害人之餘命為
      其期間即應以7.54年計算。七十歲以上者每人每年扶養親屬寬減額一十一萬一
      千元，另有上訴人庚○○、辛○○、戊○○、丁○○、丙○○、己○○等六子
      女對上訴人乙○負有扶養義務，而被害人對上訴人乙○之扶養義務又為其餘上
      訴人共六人之二分之一，已如上述，是被害人陳清水對上訴人乙○應負擔之每
      年扶養費數額為十一萬一千元之十三分之一即八千五百三十八元（11100×1÷
      13=8538，小數點以下四捨五入），依霍夫曼計算法扣除中間利息計算扶養費
      損害額為五萬五千七百八十四元（計算式如附表），惟被害人陳清水於損害之
      發生與有過失，應減輕加害人即被上訴人之賠償金額三分之一，已如前述，減
      輕後被上訴人應給付上訴人乙○之扶養費損害額為三萬七千一百八十九元（
      55784×2÷3=37189）。
  ２、關於非財產上損害部分：
      民法第一百九十四條規定不法侵害他人致死者，被害人之父、母、子、女及配
      偶，雖非財產上之損害，亦得請求賠償相當之金額。本件上訴人乙○係被害人
      陳清水之妻，上訴人庚○○、辛○○、戊○○、丁○○、丙○○、己○○等人
      則為被害人陳清水之子女，有戶籍謄本附卷可據，上訴人乙○年老喪偶，其餘
      上訴人驟然遭逢失怙之痛，精神上均感受痛苦，自均得請求賠償非財產上之損
      害（即慰藉金）。上訴人乙○之學歷為小學畢業，以前從事打零工工作，目前
      無工作，靠子女供給生活費，名下有坐落台中市○區○○段０五八八地號土地
      一筆。上訴人己○○為家庭主婦，學歷為高職畢業，名下有坐落台中市○區○
      ○路二二九巷三號六樓之二及該屋基地即同市○○段０七三五地號土地一筆。
      上訴人庚○○之學歷為高職畢業，目前無業，曾從事會計工作，名下有坐落同
      市○○路一七八號房屋一棟及該屋坐落之基地即同市○○段七三五地號土地一
      筆。上訴人辛○○之學歷為高職畢業，目前從事農作，自己經營農業生產，名
      下有坐落同市○○路一七七巷六號三樓之二及該屋坐落之基地即同市○○段七
      三五地號土地一筆。上訴人戊○○之學歷為高職畢業，係家庭主婦，名下有坐
      落台中縣太平市○○路一四七八巷八十一弄九號房屋一棟及其基地即同市○○
      段二九三地號土地一筆。上訴人丁○○之學歷為專科畢業，目前待業中，曾從
      事廚師工作，名下有坐落同市○○路二二九巷四號三樓之二房屋一棟及其基地
      即同市○○段七三五地號土地一筆。上訴人丙○○之學歷為大學畢業，在ＩＢ
      Ｍ公司上班等情，已據上訴人陳明在卷，並有土地登記簿謄本、建物登記謄本
      附卷可稽（見本院卷第一二六至一三四頁）。被上訴人目前就讀中國醫藥大學
      學士後中醫系，父親已亡故，由母親賺錢維持家計，被上訴人尚辦理就學貸款
      ，被上訴人家中另有一弟二妹，亦均在學，名下有坐落台北市○○區○○街二
      五九巷二十二號四層樓房屋中之第一層樓，該屋係被上訴人與潘子正、潘欣欣
      、潘蘭欣等人公同共有，另有坐落同市○○段○○段二七四地號土地面積一０
      九平方公尺應有部分面積二十分之一等情，亦據被上訴人陳明在卷，且提出就
      學貸款申請書一份、其母親潘宋美嬌在台北護理學院服務證明書及個人薪資單
      、學生證、戶籍謄本、土地登記謄本、建物登記謄本為證（見本院卷第八十五
      至八十七頁、第八十九至九十一頁、原審刑事卷第三十四、三十五、三十八、
      三十九頁）。本院斟酌兩造之身分、地位、教育程度、經濟狀況、上訴人乙○
　　　係被害人之妻，晚年喪偶，乏人相扶持，所受痛苦之程度較其餘上訴人（均係
　　　被害人之子女）為重等情，認被上訴人應賠償上訴人乙○非財產上損害，以六
　　　十萬元為適當，其餘上訴人則各以三十萬元為適當。依前述過失相抵之比例（
　　　即被害人應負三分之一過失）減輕賠償金額後，被上訴人應賠償上訴人乙○非
　　　財產上損害四十萬元，應賠償其餘上訴人每人各二十萬元。
（六）原審就非財產上損害部分，判命被上訴人應賠償上訴人庚○○等六人每人各二
      十萬元（過失相抵後之數額），核無不合，上訴人庚○○、辛○○、戊○○、
      丁○○、丙○○、己○○就此部分聲明上訴，請求被上訴人再給付前開上訴人
      每人各三十萬元，非有理由，均應予駁回。原審就非財產上損害部分，判命被
      上訴人給付上訴人乙○二十萬元（過失相抵後之金額），容有未洽，上訴人乙
      ○就此部分請求再給付三十萬元，經核於二十萬元（過失相抵後之數額）範圍
      內為有理由，應由本院將此部分予以廢棄改判如主文第二項所示，超過部分上
      訴無理由，應予駁回。又被上訴人應再給付上訴人乙○非財產上損害二十萬元
      部分，所命給付之數額未逾一百五十萬元，經本院判決後，兩造對此部分均不
      得上訴而告確定，無宣告假執行必要，併予鈙明。又關於扶養費部分，被上訴
      人應賠償上訴人乙○之扶養費損害額為三萬七千一百八十九元（經過失相抵後
      之數額），已如前述。上訴人乙○於原審起訴請求十二萬六千八百五十七元，
      原審判命被上訴人賠償三萬七千五百零三元（經過失相抵後之金額），被上訴
      人就此數額未聲明不服。上訴人乙○就原判決駁回八萬九千三百五十四元部分
      （000000-00000=89354）提起上訴，請求被上訴人再給付八萬九千三百五十四
　　　元，洵非正當，上訴為無理由，應予駁回。又上訴人乙○於本院為訴之擴張，
　　　請求被上訴人另給付扶養費損失十五萬七千七百十四元，亦非正當，擴張之訴
　　　亦無理由，應併予駁回。
四、本件事證已臻明確，兩造其餘攻擊防禦方法及舉證，核於判決結果無影響，爰不
    逐一論述，附此敘明。
五、據上論結：本件上訴為一部有理由，一部無理由，擴張之訴無理由，依民事訴訟
    法第四百五十條、第四百四十九條第一項、第四百六十三條、第三百八十五條第
    一項前段、第七十九條後段，判決如主文。
中　　　華　　　民　　　國　　九十三　　年　　　五　　　月　　 十八　　 日
~B1民事第五庭審判長法　官　陳滿賢
~B2　　　　　　　　法  官  朱  樑
~B3　　　　　　　　法　官　邱森樟
右為正本係照原本作成。
如對本判決上訴，須於收受判決送達後二十日內向本院提出上訴書狀，其未表明上訴
理由者，應於提出上訴後二十日內向本院提出上訴理由書(須按他造人數附具繕本)。
上訴時應提出委任律師為訴訟代理人之委任狀。具有民事訴訟法第四百六十六條之一
第一項但書或第二項之情形為訴訟代理人者，另應附具律師及格證書及釋明委任人與
受任人有該條項所定關係之釋明文書影本。
~B 　 　　　　　　書記官　粘銘環
中　　　華　　　民　　　國　　九十三　　年　　　五　　　月　　二十六　　日
　　　　　　　　　　　　　　　　　　　　　　　　　　　　　　　　　　　　Ｙ
　　附　　表：
　　8538+8538/1+0.05+8538/1+0.05×2+．．．．+8538/1+0.05×6+
    (8538/1+0.05×7×54/100)=55784
